行　政　法　院　判　決　　　　　　　　　　　　　八十八年度判字第一七九七號
　　原　　　告　甲　○
　　被　　　告　財政部臺北市國稅局
右當事人間因綜合所得稅事件，原告不服行政院中華民國八十七年八月二十八日台八
七訴字第四二五一七號再訴願決定，提起行政訴訟。本院判決如左︰
　　主  文
原告之訴駁回。
　　事  實
緣原告八十二年度綜合所得稅結算申報，被告以其漏報取自國防部中山科學研究院（
以下簡稱中科院）之薪資所得計新台幣（以下同）五八一、二五六元，乃核定補徵稅
額八三、七五四元。原告不服，申經復查結果，未准變更，循序提起訴願、再訴願，
亦遭決定駁回，遂提起行政訴訟，茲摘兩造訴辯意旨如次：
原告起訴意旨及補充理由略以︰一、依所得稅法第九十二條、第七十六條及所得稅法
施行細則第六十八條規定，納稅義務人於法定期限內辦理綜合所得稅申報時，僅能依
合法取得之各項憑證辦理；若無法取得或扣繳義務人不發予扣繳憑單部分則不得辦理
申報，其理至明。原告辦理八十二年度綜合所得稅申報時係依合法取得之扣繳憑單辦
理，並無短報，並經當時稽徵單位查核無誤；今被告所稱「短報中科院薪資所得五八
一、二五六元」一節，顯已非八十三年初本人申報時之扣繳憑單，反以後來以不法手
段獲得且未經納稅義務人認可之扣繳憑單為據要求原告補繳稅款，顯屬不當；若今日
中科院再提出另一不同額度之扣繳憑單，是否又可作為扣繳之依據﹖二、依所得稅法
第九十四條：扣繳義務人於扣繳稅款時，應隨時通知納稅義務人，中科院自成立伊始
即未依法於扣繳稅款時隨時通知納稅義務人，僅於薪資或研究加給有所異動時方填單
通知員工；至民國八十五年以後方依法每月通知。該院扣繳義務人依所得稅法第九十
二條每月十日前將上一月所扣稅款向國庫繳清時，從未遭稽徵機關以扣繳稅額不足，
命為補繳之處置，顯見系爭之研究加給部分在歷年來之時空背景下均屬免稅範圍，應
無異議，否則如此多人多次之漏報稅捐歷數十年而未能為稅捐機關察覺，未免匪夷所
思。且依同法第九十四條「原扣繳額與稽徵機關核定稅額不符時，不足之數由扣繳義
務人補繳。」故無論該項所謂補繳稅款是否應繳，但稅捐稽徵機關之追償對象應為依
所得稅法第八十九條第二款所定義之扣繳義務人，而非納稅義務人。三、被告要求原
告補繳綜合所得稅所依據之法條為「所得稅法第十四條第一項第三類及同法第四條第
八款」，唯不適用之範圍為「授與人提供勞務所取得之報酬」；原告於中科院服務，
其中提供勞務之部分已由中科院給予薪資與專業加給，與一般軍、公人員相同；系爭
之研究加給係基於本人於國防科學研究領域有所貢獻而給予者，其與勞務報酬不同。
且研究加給之品位等級與職級並無絕對之關係，部分人員雖職級不高，但因對研發計
畫之貢獻較高而能獲得較高之品位評定，反之亦然；而每一新進員工於辦理進用程序
時對於其薪資職級及品位等級均有不同之評審標準與作業；故品位加給之不屬薪資範
圍且合於所得稅法第四條第八款免稅範圍甚明，其性質更異於一般勞務所得。又歷年
來告訴人自中科院領得之考績金中從未包含此一研究加給；顯示此一加給非屬薪資
所得甚明。四、被告認定系爭所得為應稅所得，其所依據者為財政部六十八年十一月
三十日台財稅字第三八五○一號函釋：「一、凡依職級按月定額發給者，屬研究人員
之薪資所得，應辦理扣繳，並於年度申報綜合所得稅。二、如係按研究計畫個案給付
，並非通案、按職級、按月給付者，則為研究補助費，依法可免納所得稅。．．．」
，依該函釋內容以察：１、如前開所述，本件系爭所得究竟是否屬免稅之研究補助費
，首應審查者，為該項所得之本質，而非給付之方式，被告以法律未規定之要件限制
免稅之認定標準，顯然失當。２、至系爭「品位加給」之本質為何﹖給付機關遠比其
他機關清楚，本案系爭所得既經發放單位認定免稅所得，自足堪信實，且廿餘年來扣
繳機關及徵、納雙方均依此認定，財政部亦從未置喙，益證該項所得在八十三年行政
院重新作成解釋之前確為免稅之研究補助費無疑。３、如稅捐稽徵機關認為中科院對
系爭「品位加給」之本質判定未具能力，則當於六十八年發函之時即應要求中科院將
給付情形提報財稅機關審查後予以明確之定義；若未作此一要求，則顯然認同中科院
相關人員具備判別能力；而對於各相關人員所作之處分應無條件認可。五、所得稅法
第四條第八款及第十四條第一項第三類之條文中均無「按月定額支給者為薪資所得」
之述；而被告將此一自撰之文辭強行納入解釋；要求原告繳納所謂欠稅，其引用法
條已屬不當。且中科院自成立伊始即將薪資與研究加給分別發給；薪資與一般公務人
員相同於每月初發放，而研究加給則於月終前發予各人；直至八十三年十月開始始將
此兩不同本質之給予併同發放；而被告強行將此研究加給追溯至七十九年納入不適合
之薪資項下顯為不當。又系爭所得應否課稅，中科院與稅捐稽徵機關有不同之見解，
直至行政院秘書長八十四年十月十七日台財三七○○七號函中方正式確定系爭品位加
給需課徵所得稅，依法不溯既往之原則，則之前所給予之品位加給自不應再強予課徵
所得稅至明。為此請依行政訴訟法第十九條規定召開言詞辯論，判決撤銷原處分及一
再訴願決定以保原告權益，並符法制等語。
被告答辯意旨略以︰一、經查中科院之預算雖分別依計畫編列人事費支應其員工之各
項給與，但實際上領受「品位加給」或「技術津貼」之非軍職人員，無論配屬之單位
參與不同計畫，悉依該院所訂「科技人員品位加給支給標準表」、「技術員薪給標準
表」之等級，每月按職級定額領取「品位加給」或「技術津貼」。該院與其聘僱人員
之約定事項亦載明所指薪給，除實物代金及眷補費外，包括全部給與，是以該院非軍
職人員所領受之「品位加給」或「技術津貼」，核屬其在職務上或工作上因提供勞務
所取得之報酬。另財政部臺灣省北區國稅局於八十二年間曾派員前往該院現場瞭解結
果，該院支付非軍職人員之「品位加給」及「技術津貼」係採按月給付方式，並非按
研究計畫個案給付，復經中科院八十一年十一月三日八十一訓誠字第一六八七三號函
致該局說明該院各類薪資扣繳所得狀況：「本院於年度開始即訂有各項研究計畫，並
按照研究計畫逐月實施。各項研究計畫除一般經費外，為勵科技人員竭盡心智參與
研發工作，另編列研發人員研究補助費及技術津貼。為便利作業，研發人員研究補助
費係按月發放方式，再經由成本歸戶手續，回歸計畫預算內（研究補助費採個案給付
，必將增加人力及作業之負擔，不符經濟效益）」等語，足見中科院給付非軍職員工
之「品位加給」及「技術津貼」之所得，屬經常性補助費給與，且依職級按月定額支
給，為提供勞務所取得之報酬，依行為時所得稅法第四條第八款但書及第十四條第一
項第三類之規定，核非免稅之研究補助費所得，乃屬應課稅之薪資所得，殆無疑義。
又本件原核定發單補徵稅款，並未逾稅捐稽徵法第二十一條所定核課期間，所稱基於
信賴利益不宜追溯補徵等節，殊無足採。二、至原告主張稅捐稽徵人員依所得稅法第
九十五條規定逐年至中科院查閱會計資料，而對該研究補助費未予扣繳並未置喙，顯
證稅捐稽徵人員亦同意中科院將研究補助費性質認定為免稅範圍乙節，經查納稅義務
人如有所得稅法第十四條第一項各類之所得，即應依同法第七十一條規定申報納稅，
而所得稅法第九十五條之規定，僅係為加強課稅資料之正確性，授予稽徵機關調查及
督促扣繳義務人對於扣繳報告之確實，是尚不因稽徵機關未為調查或督促扣繳義務人
，即認納稅義務人就其取得之所得不負申報納稅之義務，是原告之指摘，顯屬誤會。
原處分及所為復查、訴願、再訴願決定並無違誤，請准判決駁回原告之訴等語。
    理  由
按中華民國政府或外國政府，國際機構、教育、文化、科學研究機構、團體，或其他
公私組織，為勵進修、研究或參加科學或職業訓練而給與之學金及研究、考察補
助費等所得，免納所得稅。但受領之學金或補助費，如係為授與人提供勞務所取得
之報酬，不適用之，為行為時所得稅法第四條第八款所規定。又凡公、教、軍、警、
公私事業職工薪資及提供勞務者之所得，為薪資所得，該項所得之計算，以在職務上
或工作上取得之各種薪資收入為所得額；前項薪資包括薪金、俸給、工資、津貼、歲
費、金、紅利、各種補助費及按月或按年分期給付之退休金或養老金。但為雇主之
目的，執行職務而支領之差旅費、日支費及加班費不超過規定標準者，及依同法第四
條規定免稅之項目，不在此限，復為同法第十四條第一項第三類所明定。本件原告八
十二年度綜合所得稅結算申報，被告以其漏報取自中科院之薪資所得五八一、二五六
元，乃核定補徵稅額八三、七五四元。原告訴稱伊辦理八十二年度綜合所得稅申報時
係依合法取得之扣繳憑單辦理，並無短報，被告所稱「短報中科院薪資所得五八一、
二五六元」，顯已非八十三年初原告申報時之扣繳憑單，該扣繳憑單之合法性值得商
榷；又若系爭所得應予課稅，依所得稅法第九十四條規定，其追償對象，依法應為扣
繳義務人而非納稅義務人，被告要求原告補繳，顯屬非法。且系爭所得係中科院基於
原告於國防科學研究領域有所貢獻而給予者，與職級並無絕對之關係，應不屬薪資範
圍，應合於所得稅法第四條第八款免稅範圍。又系爭所得究竟是否屬免稅之研究補助
費，應審查該項所得之本質，而非給付之方式，被告以按月定額支給者即認為薪資所
得，有違所得稅法第四條第八款之規定；系爭所得既經發放單位認定為免稅所得，且
歷年來扣繳機關及徵、納雙方均依此認定，財政部亦從未置喙，直至行政院秘書長八
十四年十月十七日台財字第三七○○七號函始正式確定系爭品位加給需課徵所得稅，
依不溯及既往原則，之前所給予之品位加給，自不應再課徵所得稅云云。查中科院之
預算雖分別依計畫編列人事費支應其員工之各項給與，但實際上領受「品位加給」或
「技術津貼」之非軍職人員，無論配屬之單位參與不同計畫，均依該院所訂「科技人
員品位加給支給標準表」、「技術員薪給標準表」之等級，每月按級定額領取科技品
位加給或技術津貼。且該院與其聘僱人員之約定事項亦載明所指薪給，除實物代金及
眷補費外，包括全部給與，其非軍職人員所領受之科技品位加給或技術津貼，核屬因
提供勞務所取得之報酬，應無行為時所得稅法第四條第八款免納所得稅規定之適用。
況財政部臺灣省北區國稅局於八十二年間派員前往該中科院瞭解結果，其支付非軍職
人員之科技品位加給及技術津貼確係按月給付方式，復經中科院八十一年十一月三日
（八一）訓誠字第一六八七三號函致該局，說明該院各類薪資扣繳所得稅狀況：「本
院於年度開始即訂有各項研究計畫，並按照研究計畫逐月實施。各項研究計畫除一般
經費外，為獎勵科技人員竭盡心智參與研發工作，另編列研發人員研究補助費及技術
津貼。為便利作業，研發人員研究補助費係採按月發放方式，再經由成本歸戶手續，
回歸計畫預算內（研究補助費採個案給付，必將增加人力及作業之負擔，不符經濟效
益）」等語。足見中科院給付非軍職員工之品位加給及技術津貼之所得，屬經常性研
究補助費給與，依職級按月定額支給，為提供勞務所取得之報酬，依首揭規定，核非
免稅之薪資所得，況財政部（六十八）台財稅第三八五○一號函係謂：「一、凡依職
級按月定額發給者，應屬各該研究人員之薪資所得，應於給付時應依法辦理扣繳，所
得人並應於年度結算申報時合併申報課稅。二、如係按研究計劃個案給付、並非通案
按職級按月給付者，則為研究補助費，依法可免納所得稅。三、如屬第一種情形，中
科院以往未依法扣繳，所得人以往年度亦未申報納稅者，應即請中科院轉知各所得人
自行向稽徵機關補報並補繳應納稅款，可免予處罰，自六十九年一月起，中科院應於
給付時依法扣繳，所得人應於每年終後合併申報綜合所得稅。．．．」該函釋已明白
指出，凡依職級按月定額發給者，應屬研究人員之薪資所得，所得人應申報課稅，原
告主張行政院台八十四財三七○○七號函始解釋應予課稅，洵無足採。再者，課稅與
否應由稽徵機關依法認定，非可由事業團體或機關自行認定，原告主張系爭所得既經
發放單位認定為免稅，足堪信實云云，應屬誤解。另納稅義務人如有所得稅法第十四
條第一項各類之所得，即應依同法第七十一條規定申報納稅，非以扣繳憑單之有無，
為課稅之依據。又扣繳義務人是否違反扣繳義務，於原告之納稅義務亦無影響。蓋扣
繳制度係納稅義務人於結算申報前取得所得時，預計其應納之稅額，責由扣繳義務人
於給付該所得時，先行扣繳預計之稅款，嗣納稅義務人結算申報時，持以扣抵應納稅
額，是所扣繳之稅款，實由納稅義務人負擔。扣繳義務人未盡納稅義務時，稅捐稽徵
機關固得依所得稅法第九十四條第一項令扣繳義務人補繳，再由扣繳義務人向納稅義
務人追償之。如扣繳義務人有行蹤不明或其他情事致無從追究者，依同法第八十九條
第二項規定，得逕向納稅義務人徵收之。惟該二規定，並非禁止稽徵機關於結算申報
繳稅期限屆滿後，亦不得直接向納稅義務人徵收。扣繳主要用意在於結算申報期前先
行收取稅款，如已屆結算申報期，納稅義務人漏未申報，稅捐稽徵機關可依稅捐稽徵
法第二十一條第二項規定補徵其稅款，無庸先向扣繳義務人追繳應扣繳之稅款，扣繳
義務人再向納稅義務人追償之；所追繳之扣繳稅款再與結算申報之應納稅額相較，不
足部分再向納稅義務人徵收，多餘部分退還納稅義務人，徒增勞費。至所得稅法第九
十五條之規定，僅係為加強課稅資料之正確性，授予稽徵機關調查及督促扣繳義務人
對於扣繳報告之確實，尚不因稽徵機關未為調查或督促扣繳義務人，即認納稅義務人
就其取得之所得不負申報納稅之義務。該條文雖規定稽徵機關「應」隨時調查、督促
，稽徵人員如未盡調查、監督責任，僅其應否負失職責任而已，納稅義務人並非因而
享有免稅優惠。系爭應納稅款既未逾稅捐稽徵法第二十一條所定核課期間，被告依行
為時所得稅法規定，補徵原告漏報稅款，一再訴願決定，遞予維持，俱無違誤，原告
起訴意旨，難謂有理由，應予駁回。又本件事證已臻明確，原告請行言詞辯論，核無
必要，併此明。
據上論結，本件原告之訴為無理由，爰依行政訴訟法第二十六條後段，判決如主文。
中    華    民    國     八十八      年      五      月       六        日
                    行 政 法 院 第 三 庭
                                審 判 長 評  事      曾  隆  興
                                         評  事      林  家  惠
                                         評  事      高  啟  燦
                                         評  事      蔡  進  田
                                         評  事      鄭  淑  貞
右  正  本  證  明  與  原  本  無  異
                                         法院書記官  阮  桂  芬
中    華    民    國     八十八      年      五      月       七        日
